【裁判字號】    99,台上,4062
【裁判日期】    990630
【裁判案由】    違反藥事法等罪
【裁判全文】
最高法院刑事判決            九十九年度台上字第四０六二號
上  訴  人  甲○○
選任辯護人  謝英吉律師
上  訴  人  乙○○
選任辯護人  蔡志忠律師
上列上訴人等因違反藥事法等罪案件，不服台灣高等法院台中分
院中華民國九十七年九月二日第二審判決（九十六年度上訴字第
三０七一號，起訴案號：台灣台中地方法院檢察署九十六年度偵
字第九五一號），提起上訴，本院判決如下：
    主  文
原判決關於甲○○、乙○○部分均撤銷，發回台灣高等法院台中
分院。
    理  由
本件原判決關於上訴人甲○○、乙○○部分，撤銷第一審之科刑
判決，改判仍論處上訴人等共同製造禁藥罪刑（甲○○處有期徒
刑壹年陸月，減為有期徒刑玖月；乙○○處有期徒刑壹年貳月，
減為有期徒刑柒月）；又共同明知為禁藥而販賣罪刑（甲○○處
有期徒刑壹年貳月，減為有期徒刑柒月；乙○○處有期徒刑壹年
壹月，減為有期徒刑陸月又拾伍日）；固非無見。
惟查：（一）刑法於民國九十五年七月一日修正施行，基於一罪
一罰，以實現刑罰公平原則之考量，將包含多數侵害法益行為，
但科刑上僅論以一罪之連續犯及僅成立實質一罪之常業犯規定刪
除。為避免流於嚴苛，原可單獨成罪之多數行為，苟依社會通念
，認為刑罰上予以單純一罪評價，始符合刑罰公平原則者，自應
僅總括論以一罪；然其範圍必須與修法意旨相契合。又集合犯係
指犯罪構成要件之行為，依其本質、犯罪目的或社會常態觀之，
通常具有反覆、繼續之特性，此等反覆、繼續實行之行為，於自
然意義上雖係數行為，但依社會通念，法律上應僅為一總括之評
價，法律乃將之規定為一獨立之犯罪類型，而為包括一罪。故犯
罪是否為包括一罪之集合犯，客觀上，應斟酌其法律規定之本來
意涵、實現該犯罪目的之必要手段、社會生活經驗中該犯罪實行
常態及社會通念；主觀上，則視其是否出於行為人之一次決意，
並秉持刑罰公平原則等情形，加以判斷。又刑法上有關製造、販
賣之罪（包括製造、販賣毒品、槍械、偽藥、禁藥等），在立法
者預定之構成要件類型上，並非屬於必須反覆或延續實行始能成
立之犯罪，且該等製造、販賣行為，常有單一或偶發性販賣之情
形，亦非絕對具有反覆、延續實行之特徵。原判決事實欄認定，
甲○○自大陸輸入含有Tadalafil （犀利士）成分之藥品，經查
獲判刑後，因剩餘約一公斤之藥品，乃將之出售予乙○○後，上
訴人等於九十四年十一月間某日，未經申請核准，委由不知情之
吳進一將上開藥品摻入小麥胚芽油、大豆卵磷脂，製造成五千顆
膠囊，再以每片四顆包裝完成後，於同年十二月間某日，以每顆
新台幣（下同）五十元之代價，販賣予不知情之廖孟良（業經原
審判刑確定），廖孟良購入後即以「GINOLS金諾活血膠囊」為名
，透過經銷網路販售。廖孟良見上開膠囊反應甚佳，又於九十五
年四月間某日，以每顆四十元向上訴人等訂購十二萬餘顆，上訴
人等乃於同年六月底，自大陸地區輸入含有Tadalafil （犀利士
）成分之藥品，以相同方法，於同年七月十三日製成十二萬七千
顆膠囊，再以每片四顆包裝完成後，於同年七、八月間，共同販
賣予廖孟良等情（原判決正本第二頁至第三頁）。於理由欄以上
訴人等前後二次之製造禁藥及二次販賣禁藥，係分別在密切接近
之一定時、地持續實行之複次行為，具有反覆性及延續性，堪認
為包括的一罪，均應各別論以集合犯（原判決正本第十六頁）。
但多次製造禁藥及多次販賣禁藥犯行，如何係屬立法者將之定位
為集合犯類型，原判決未於理由內詳為說明，遽將上訴人等二次
製造藥品犯行及二次販賣藥品犯行，均各別以集合犯論以一罪，
自有判決理由不備之違法。（二）刑法上一行為而觸犯數罪名之
想像競合犯存在之目的，在於避免對於同一不法要素予以過度評
價，因此刑法修正刪除牽連犯之規定後，行為人主觀上基於單一
之犯意，以數個舉動接續進行，而侵害同一法益，在時間、空間
上有密切關係，依一般社會健全觀念，難以強行分開，在刑法評
價上，以視為數個舉動之接續實行，合為包括之一行為予以評價
，較為合理，即得一接續犯論以包括之一罪，以免刑法過度之評
價。依原判決事實欄之認定，廖孟良因向上訴人等購買之藥品，
經銷售後反應甚佳，乃於九十五年四月間再向上訴人等訂購十二
萬餘顆，上訴人等於同年六月底再自大陸輸入含有 Tadalafil（
犀利士）成分之粉末藥品，再交予不知情吳進一摻入小麥胚芽油
、大豆卵磷脂製成膠囊，於同年七月十三日製造完成，於同年七
、八月間再販售予廖孟良。倘屬無訛，則上訴人等係因廖孟良之
訂購始為販賣而著手製造藥品，則其等是否係基於單一之目的而
為製造、販賣藥品之行為？其等製造後販賣藥品之行為，是否合
為包括之一行為予以評價，較為合理？原判決未予究明，遽認上
訴人等於九十五年七月以後之製造及販賣行為，為屬犯意各別，
應予分論併罰（原判決正本第十六頁），自嫌速斷。（三）未經
核准，擅自製造之藥品，為偽藥，藥事法第二十條第一款定有明
文；另經中央衛生主管機關明令公告禁止製造、調劑、輸入、輸
出、販賣或陳列之毒害藥品，或未經核准擅自輸入之藥品，則為
禁藥，同法第二十二條亦定有明文；是如未經核准，擅自製造未
含有毒害之藥品，應屬製造偽藥，必所製造者係屬毒害藥品，方
屬製造禁藥。依原判決之認定，上訴人等未經核准，擅自自大陸
輸入之含 Tadalafil（犀利士）成分之粉末藥品，該藥品依藥事
法第二十二條第一項第二款之規定固屬禁藥，其等此部分所為，
應屬犯同法第八十二條第一項之輸入禁藥罪，至原判決認定，上
訴人等未經核准，將輸入之禁藥，摻入小麥胚芽油、大豆卵磷脂
製成膠囊。倘屬非虛，則其等所製造之藥品，是否含有毒害之藥
品？此攸關其等所為係該當製造偽藥罪，抑或製造禁藥罪，自應
予究明，乃原判決於事實欄僅認定：「輸入含有 Tadalafil（犀
利士）成分之粉末藥品（該成分於九十二年經核准上市，係醫師
處方用藥，對同時服用有機硝酸鹽類藥品之心血管疾病患者，可
能引發不良副作用）」（原判決正本第二頁）；於理由欄說明：
「被告甲○○、乙○○……製成膠囊之粉末，顯含有犀利士『Ta
dalafi l』西藥成分及其類緣物『Aminotadalafil』成分，係屬
藥事法所規範之藥品……未經申請核准即輸入、未經申請核准即
……製成膠囊，該藥品自為藥事法所規範之禁藥（亦為偽藥）」
（原判決正本第十頁）。對於上訴人等所製造者，是否係含有毒
害之藥品，未予釐清，遽論以其等所犯係製造禁藥罪，自有證據
調查未盡之違法。又原判決對於上訴人等輸入禁藥犯行，與上訴
人等第二次之製造、販賣藥品犯行間之法律關係如何，恝置未論
，亦有未合。綜上，應認原判決有撤銷發回之原因。
據上論結，應依刑事訴訟法第三百九十七條、第四百零一條，判
決如主文。
中    華    民    國  九十九  年    六    月   三十   日
                      最高法院刑事第七庭
                          審判長法官  林  永  茂
                                法官  蘇  振  堂
                                法官  蕭  仰  歸
                                法官  林  立  華
                                法官  劉  介  民
本件正本證明與原本無異
                                      書  記  官
中    華    民    國  九十九  年    七    月    七    日
                                                     Ｍ

司法院資訊處製作；財團法人民間司法改革基金會備份。
